最高法院刑事判決　　　　　　　九十四年度台上字第七七０號
　　上　訴　人　台灣高等法院台南分院檢察署檢察官
　　被　　　告　乙○○
　　　　　　　　　　　　68號.
　　　　　　　　甲○○
上列上訴人因被告等偽造文書案件，不服台灣高等法院台南分院
中華民國九十一年二月二十日第二審更審判決（九十年度上更(一)
字第二０八號，起訴案號：台灣台南地方法院檢察署八十六年度
偵字第一四六九二號），提起上訴，本院判決如下：
    主  文
原判決撤銷，發回台灣高等法院台南分院。
    理  由
本件原判決以公訴意旨略稱：被告甲○○以土地代書為業，利用
不識字之蘇天送（已死亡）於民國七十六年十月間，出售坐落台
南縣永康市○○段一四二八地號土地予周鴻良，由其代辦土地所
有權移轉登記，而取得蘇天送所有印章、印鑑證明及一四二八、
一四二八─一、一四二八─四地號土地所有權狀之機會，竟與被
告乙○○基於共同之犯意聯絡，於不詳時間偽造蘇天送出售坐落
永康市○○段一四二八－一及一四二八－四地號土地（下稱系爭
土地）予乙○○之買賣協議書，內載：「……前揭計劃道路原為
乙方（乙○○）承買，土地徵收款也應歸乙方收取，……如政府
機關辦理公告徵收時，甲方（蘇天送）應即無條件協同出面領取
徵收補償款」，並由甲○○為見證人，日期則記載為七十六年十
一月三十日；復於八十五年三月八日偽造以上開二筆系爭土地為
擔保，權利總金額新台幣（下同）一千五百萬元之抵押權設定契
約書，並由甲○○於同日代理向永康地政事務所辦理抵押權設定
登記，使該管公務員登載於職務上所掌之土地登記簿，足以生損
害於地政事務所之公眾及蘇天送；八十五年四月二十六日，該一
四二八─一號土地經永康市公所征收，並通知蘇天送於八十五年
六月十日領取征收補償款時，始知上情。案經蘇天送告訴及其子
蘇華勝告發偵辦，認被告二人涉有刑法第二百十六條、第二百十
條、第二百十四條之罪嫌；經審理結果，認被告等之犯罪均屬不
能證明，因而維持第一審諭知被告等均無罪之判決，駁回檢察官
在第二審之上訴。
惟查：(一)本件原判決於理由欄說明：「本案公訴人所引為論罪之
證據買賣協議書、抵押權設定契約書、土地登記申請書等影本及
土地登記簿謄本等，純屬客觀上存在之事實，並不足否定被告所
辯係蘇天送將系爭土地出賣予乙○○後，因增值稅過高，不願立
即辦理過戶登記，而將該二筆土地之處分權交由甲○○處理，並
出具委託書、及在買賣契約書及抵押權設定契約書上預先蓋好印
章後，交由甲○○保管之事實。又公訴人認定系爭『買賣協議書
』、『抵押權設定登記』涉有偽造，端視蘇天送在七十六年間是
否有將系爭一四二八─一及一四二八─四號等二筆土地出賣予乙
○○，有無授權甲○○處理該二筆土地為斷，苟如被告乙○○及
甲○○所言，蘇天送於七十六年間將系爭二筆土地出賣予乙○○
，因增值稅問題而不願辦理所有權移轉登記，方將該二筆土地之
處分權限授予甲○○，則系爭買賣協議書及辦理抵押權設定登記
程序自均係基於蘇天送之授權所為，並無何偽造或使公務員登載
不實之情事」（原判決正本第四頁、第五頁）；似認定本件係蘇
天送因系爭土地增值稅過高而不願辦理所有權移轉登記，而將系
爭土地之處分權授予以代書為業之甲○○為之；惟系爭土地係由
坐落台南縣永康市○○段第一四二八號土地分割而來，地目為「
旱」，係屬耕地，依卷內土地登記簿謄本之記載，蘇天送於六十
三年四月九日以前，即已取得所有權並於其上耕作，距八十五年
四月二十六日徵收日期顯逾十年；又土地法第一百九十六條規定
：「因土地徵收或土地重劃，致所有權移轉時，不徵收土地增值
稅」，第一百九十七條規定：「農人之自耕地及自住地，於十年
屆滿無移轉時，不徵收土地增值稅」；若蘇天送出售系爭土地予
乙○○，尚無繳交增值稅之問題，即系爭土地嗣經政府徵收，補
償費一千八百五十四萬一千五百十二元提存於法院提存所，亦無
扣除增值稅，原判決採信被告等所辯，係因蘇天送嫌增值稅過高
，不願立即辦理過戶登記，乃訂立買賣協議書，且將系爭土地處
分權授權甲○○處理並在買賣契約書與抵押權設定契約書上預先
蓋好印章，交由甲○○保管；被告等之說詞及原判決之採證，是
否與上開土地法之規定不符？又原判決引用台南稅捐稽徵處新化
分處九十年七月十六日（九十）南縣稅新分字第九００二六００
七號函所稱：「系爭土地主管機關未照價收買時，仍須依公告現
值核算土地增值稅」之見解，因而認定蘇天送係因系爭土地增值
稅過高而未立即移轉登記予乙○○，然上開覆函之內容，是否忽
略系爭土地係耕地，且蘇天送已取得所有權逾十年，毋庸繳交增
值稅等情形？原判決均未深入究明，自屬違誤。(二)系爭買賣協議
書記載：「增值稅雙方共同負擔」（偵查卷第三頁），然乙○○
於第一審審理時提出之土地建物買賣契約書上並無增值稅之記載
（第一審卷第三十三頁），倘本件確有買賣情形，何以有關增值
稅之約定竟有如此之落差？又被告等於偵審中供稱買賣價金二十
一萬七千八百元係於七十六年九月五日訂約時，在甲○○代書處
當場交付，惟被告等於第一審所提出之土地建物買賣所有權移轉
契約書之「聲請登記以外之約定事項」欄則記載：「價金登記後
付清」，兩項文書之記載何以不同？原判決未調查審究，亦有違
誤。(三)原判決於理由欄載明：「蘇天送既將非道路用地之一四二
八、一四二八之二、一四二八之四等三筆土地出賣（按係出售予
甲○○之子周鴻良），衡諸常情，自無單獨保留屬道路用地之系
爭一四二八─一及一四二八─四等二筆土地之理，是被告甲○○
辯稱蘇天送委託伊將該土地全部出賣乙節，應屬實情」；然未說
明其所憑之證據及認定之理由，有理由不備之違法。綜上，應認
原判決仍有撤銷發回之原因；原判決其他有裁判上一罪關係部分
，基於審判上不可分原則，應一併發回。
據上論結，應依刑事訴訟法第三百九十七條、第四百零一條，判
決如主文。
中　　華　　民　　國　九十四　年　　二　　月　 十八   日
                      最高法院刑事第一庭
                          審判長法官  施　文　仁
                                法官  林　永　茂
                                法官  蕭　仰　歸
                                法官  王　居　財
                                法官  林　開　任
      本件正本證明與原本無異
                                      書  記  官
中　　華　　民　　國　九十四　年　　二　　月　二十四　日
                                                      Ｃ
